【裁判字號】    99,上易,413
【裁判日期】    990506
【裁判案由】    重利
【裁判全文】
臺灣高等法院刑事判決                 99年度上易字第413號
上  訴  人  臺灣桃園地方法院檢察署檢察官
被      告  甲○○
選任辯護人  許明桐律師
被      告  丙○○
上  一  人
選任辯護人  蕭萬龍律師
            張百欣律師
            林哲倫律師
上列上訴人因被告重利案件，不服臺灣桃園地方法院98年度易字
第1131號，中華民國98年12月31日第一審判決（起訴案號：臺灣
桃園地方法院檢察署97年度偵字第24670、25307、25982 號），
提起上訴，本院判決如下：
    主  文
上訴駁回。
    理  由
一、本案經本院審理結果，認第一審判決以不能證明被告甲○○
    、丙○○犯罪，對被告為無罪之諭知，核無不當，應予維持
    ，並引用第一審判決書記載之證據及理由（如附件）。
二、檢察官上訴意旨略以：
(一)就告訴人丁○○受害部分：告訴人丁○○因借款及交付利息
    時日橫跨甚長，且借款利率及每期天數因被告甲○○、隋恆
    先趁告訴人丁○○需長期借款週轉，利率陸續有抬高、變動
    ，每期天數先後亦有變化，又借款款項之交付亦分為多次陸
    續交付，雖就實際借款日期僅能於事後憑記憶約略回想，難
    求精準一致，但告訴人丁○○就月息、利率及每期天數等重
    要部分之證述尚稱清楚。另就告訴人與被告雙方約定不動產
    買賣之價額並不包含銀行貸款金額，被告甚至要求出賣人即
    告訴人丁○○擔保「產權完整來歷清白，確無任何糾葛或設
    定他項權利，如有是事應由乙方（即出賣人）負責立即理清
    與甲方無涉」，則依上開契約規定將由告訴人丁○○以新臺
    幣（下同）450萬元賤售價值高達1120 萬元之不動產，並且
    還要負責清償合計高達6、700萬元之抵押權，且依照契約書
    第16條，在過戶手續及代書費用均是留白，凡此部分均是買
    賣契約時應會注意之點，卻出現如此多的缺漏及不合理處，
    均適足佐證本件被告甲○○、隋恆先等2 人之重利放貸行為
    ，至告訴人丁○○事後改稱：並無第2、3次之借款，本件實
    係真實之不動產買賣，純係誤會云云，要係雙方和解後之迴
    護情詞，尚非可採。
(二)就被害人乙○○○受害部分：被害人乙○○○係於民國97年
    9月1日左右向被告隋恆先借款，並於同年月5 日以名下所有
    不動產設定抵押予被告隋恆先所指定之名義人黃教陽。又因
    借款利息太高若無力還款，擔心地下錢莊將對渠等不利，是
    於97年9 月11日至桃園縣政府警察局刑事警察大隊報案，且
    於隔日即同年月12日隨即還款塗消上開不動產抵押權之設定
    。再對照被害人乙○○○於報案當時提出之借款一覽表編號
    9「隨先生」部分，被害人乙○○○於其上明確記載「 借款
    金額1,000,000」、「利息120,000」，借款天數欄位並明確
    寫上「名義上90天」、「實際上30天」，核與被害人乙○○○警詢中證述堪屬相符，顯見被告隋恆先確有起訴書所載此
    部分之重利犯行實屬明確。雖被害人乙○○○於審理中改稱
    ：當時係約定3個月還清，每月利息2萬元云云，然若借期確
    為3 個月，何以被害人乙○○○開立之本票、設定之抵押權
    均為30天期，均係於97年10月2日到期，均非3個月，此顯與
    常情不符。又被害人乙○○○於審理中明確證述；「因為那
    個時候我公司資金週轉不靈，要急著繳納到期的票款，所以
    才向丙○○借錢，要維持票據信用。」等語，顯見借這筆款
    項的目的實係「繳納『到期』的票款」，因此被害人乙○○○也才會在過票後，立即籌錢清償塗消抵押，因為這種利息
    實在太高，需及早還清塗消抵押以免後患，從而對照「名義
    上90天」云云，此等名目純屬虛假益覺明顯。加之本案被害
    人乙○○○是在「97年9月1日」借款後，旋即在10日後之「
    97年9 月11日」報案製作筆錄，當時記憶最屬清楚，亦不受
    外界干擾，是以被害人乙○○○雖事後因故於審理中改口而
    為迴護被告隋恆先之詞，顯不足採，被告隋恆先此部分犯行
    ，實堪認定。綜上，原審未審酌前情，遽為被告無罪判決，
    難謂妥適，請求撤銷原判決，另為適當之判決等語。
三、惟查：
(一)告訴人丁○○部分：告訴人丁○○於警詢、偵查及原審法院
    民事庭就其借貸90萬元部分之陳述，先稱：「於95 年『6』
    或7月…陸續向他借錢90萬元」、又稱：「第2次是95年『4
    』到7月間陸續借款90萬元」、後稱：「第2 次在95年『2』
    、『3』、7月，陸續…共借了90萬元」（見他字第1675號卷
    第3頁、原審法院民事96年訴字第1726 號卷第76頁），時間
    無一相符。又關於200 萬元之本金交付部分，先稱：「大概
    實拿110、120萬元左右」、「最後他只給我120 萬元，這還
    包括他之前給我的30萬元」、後改口稱：「過戶前我有先跟
    甲○○拿30萬元，過戶後我又去向甲○○拿120 萬元」（見
    他字第1675號卷第4、28 頁、原審法院民事96年訴字第1726
    號卷第76頁），前後供述不一。至於究竟有無於95年10月26
    日辦理過戶前後拿到「150 萬元」款項，亦一再推託避究，
    自難認告訴人丁○○所申告重利犯罪之說詞確實可採。另據
    告訴人丁○○向檢察官申告時提出之買賣契約書影本，其上
    「二、買賣總價款：新台幣【壹仟壹佰貳拾萬】元整」之電
    腦繕打文句之下方空白處，竟有手寫「1120萬」、「已付45
    0萬元」及「670萬」之註記，而對照被告甲○○、林耀鈿所
    提出之買賣契約書上則均無此註記，應認丁○○確有收受被
    告甲○○之450萬元付款，且依被告甲○○所辯，其於96年6
    月1日交付150萬元予告訴人丁○○後，至銀行欲辦理代償貸
    款事宜時，始驚覺丁○○尚有另乙筆金額100 餘萬元之貸款
    必須一同清償始能塗銷抵押權登記，與已付款450 萬元予丁○○之款項加計即超過買賣總價額1120萬元，渠等因而不願
    代償等節，是以被告甲○○要求出賣人丁○○擔保產權完整
    來歷清白，確無任何糾葛或設定他項權利之請求，甚為合理
    。又被告甲○○所稱，其已付之款項加計銀行貸款總額將超
    過買賣總價額，而不願代償，實與丁○○於提起民事訴訟之
    初所執「買賣價金過低」、「只要甲○○還清貸款798 萬元
    ，房子我願意給甲○○」之說詞不謀而合。至雙方買賣契約
    於過戶手續及代書費用處留白，或係雙方尚未約定、或係其
    他原因，實應探究雙方當事人之真義，亦不可謂此與經驗法
    則有違。故原審認被告甲○○、丙○○所辯純粹買賣糾紛，
    實無告訴人丁○○所述重利借貸乙節，並無違誤。
(二)被害人乙○○○部分：證人楊雅存於偵查中證稱：「利息每
    個月1分半（1萬5,000元），3個月利息是4萬5,000元，加上
    介紹費6萬元，我與介紹人蕭正汶1人3萬元，及代書費1萬多
    元，總計才會是11萬9,000元」等語（見偵字第25307號卷第
    19頁）；證人陳泓旭於原審證稱：「月息1萬5,000元，一次
    拿3 個月利息，至於代書費是另外算給一位女代書的，加上
    其他的介紹費大概是付了10幾萬元」（見原審卷第79頁背面
    ）等語，經核實與證人即被害人乙○○○於原審證稱：「這
    個利息是每個月2萬，3個月總共6萬元的利息，還有手續費5
    萬元…」、「…我當時寫的意思就是利息每個月2 萬元，我
    當時在偵查隊提出時就有寫明了，ll萬9 千是月息2萬元，3
    個月的利息共6萬元，再加上一個介紹費5萬元…」等語相符
    （見原審卷第73頁背面），是以被害人乙○○○向被告丙○○約定之借款天數確係3 個月無疑。又關於被害人乙○○○
    之所以於借款後數日內即將所欠款項清償，證人楊雅存於原
    審證稱：「我是介紹人，丙○○借100 萬元給乙○○○，並
    簽房屋買賣留抵契約900萬元，3個月留抵期限，若未清償即
    以900 萬元買賣及抵押設定，因為丙○○怕乙○○○銀行貸
    款繳息不正常房屋會被查封，所以才在本票上提早寫為97年
    10月2日到期，3個月還款期限是乙○○○提出的，這筆借款
    利息每個月1分半（1萬5,000元），3 個月利息是4萬5千元」
    等語（見偵字第25307號卷第19 頁），與證人即被害人乙○○○於原審證稱：「實際上約定借款期限是3 個月沒有錯，
    但是本票的到期日寫1個月，及抵押權之債權登記為1個月到
    期，我會怕丙○○將本票到期軋入，所以我就趕快準備錢，
    在借款後10幾天就還清了。」等語相符（見原審卷第73頁背
    面），則上訴人所指被害人乙○○○因利息太高，需及早還
    清塗消抵押以免後患云云，尚屬無據。是依罪疑唯輕原則，
    應為有利被告之認定，原審認被告丙○○並無取得「與原本
    顯不相當之重利」之情事，核無不當。
(三)綜上，檢察官上訴意旨仍執前詞，指摘原判決不當，為無理
    由，應予駁回。
據上論斷，應依刑事訴訟法第368條、第373條，判決如主文。
本案經檢察官吳茂松到庭執行職務。
中    華    民    國    99    年    5     月    6     日
                  刑事第五庭  審判長 法  官  高明哲
                                     法  官  高玉舜
                                     法  官  劉秉鑫
以上正本證明與原本無異。
不得上訴。
                                     書記官  蔡宜蓁
中    華    民    國    99    年    5     月    7     日

司法院資訊處製作；財團法人民間司法改革基金會備份。
